臺灣彰化地方法院民事判決
111年度訴字第221號
原      告  森旺餐飲有限公司

法定代理人  魏皓恩  
被      告  振由商行（合夥商號）
兼      上          
法定代理人  陳尚青  
共      同
訴訟代理人  林奐彰  

上列當事人間請求給付違約金等事件，本院於民國111年4月20日
言詞辯論終結，判決如下：
    主      文
原告之訴及其假執行之聲請均駁回。
訴訟費用由原告負擔。
    事實及理由
一、原告主張：
　⒈伊經營炸雞、炸物販售及輔導加盟等業務，被告振由商行係
    被告陳尚青及訴外人賴瑞奇、林奐彰、黃正湋等4人合夥經
    營，現由陳尚青擔任負責人之商號。振由商行於民國109年7
    月7日加盟伊旗下「惡魔島世界炸雞」品牌事業，雙方約定
    加盟期間自109年7月22日起至114年7月22日止，營業地點位
    於彰化縣○○鎮○○路0段000號（下稱和美店），並共同簽署有
    「惡魔島加盟合約書」（下稱系爭合約）及「惡魔島店面租
    賃契約書」（下稱系爭租約）。嗣於110年9月間，振由商行
    因故不欲繼續經營和美店，兩造經協商合意於同年10月31日
    終止系爭合約及租約，依系爭租約第4條第3項、第5項約定
    ，振由商行應於7日內即同年11月7日前將租賃物交還外，並
    應按伊指定之範圍回復原狀。另由於振由商行提前終止契約
    ，致以伊名義申請和美店之網路及市話（電話）合約必須中
    途解約，伊於110年11月1日辦理終止時墊繳市話違約金新台
    幣（下同）367元及網路違約金1151元（合計1518元），依
    系爭合約第2條第3項、第4項、第10條第2項、第4項，即應
    由被告支付及負擔，如未能遵守各該規定，經書面限期催告
    或書面勸諭，仍未於期限內繳清或仍不改善者，視為違約。
　⒉惟伊於110年11月1日以LINE訊息通知振由商行，要求負擔上
    開市話及網路違約金，並指定其拆除和美店之木製櫃台、招
    牌、木製隔間、前門小門復原、天花板等裝潢，暨限期於同
    年11月7日交回房屋前完成，竟遭拒絕。依系爭合約第14條
    第4項第2款第5目之約定，伊得請求振由商行給付懲罰性違
    約金100萬元。而陳尚青為系爭合約及系爭租約之連帶保證
    人，就振由商行前開應給付金額合計100萬1518元，負連帶
    清償責任等語，依系爭合約、租約之約定及連帶保證之法律
    關係，求為：⑴被告振由商行、陳尚青應連帶給付原告100萬
    1518元及自起訴狀繕本送達翌日起至清償日止，按年息5％計
    算之利息；⑵被告振由商行應將坐落彰化縣○○鎮○○段0段000
    號1樓店面之木製櫃台、招牌、木製隔間、天花板拆除，並
    回復前門小門原狀後，將該房屋返還原告之判決，並願供擔
    保請准宣告假執行（原告起訴時請求被告連帶給付金額為10
    0萬6793元本息，於111年4月20日言詞辯論時減縮聲明如上
    ）。
二、被告則以：
　⒈依系爭合約第11條第1項約定，合約期間自簽約日起開始生效
    至合約終止為止，並非加盟期間自109年7月22日至114年7月
    22日止。另系爭合約經雙方於110年10月1日同意自同年10月
    31日終止，同時由訴外人謝孟承繼續經營和美店，簽約前三
    方多次確認頂讓之意願及細節。110年10月1日簽約當日三方
    均在場，由被告先與原告在系爭合約最後一面空白頁面書寫
    本合約自110年10月31日終止之文字蓋章後，再由原告與謝
    孟承簽署其雙方間之加盟合約及店面租賃契約。其後謝孟承
    也在10月間接受原告安排接受為期2星期不支薪的訓練。但
    不知為何彼等在110年10月底發生激烈爭執，原告並在110年
    10月27日以LINE訊息告知謝孟承終止其加盟合約，不准謝孟
    承經營和美店。此時被告早已完成資遣原本和美店員工做好
    移交的一切準備，在還沒移交和美店前，原告突然告知終止
    謝孟承的加盟關係。而依據110年10月1日三方一同簽約的精
    神，被告應在110年10月31日將和美店以能馬上繼續營業的
    狀態返還原告（要讓謝孟承繼續營業，不會有拆除裝潢、終
    止電信等行為)，由原告再交付謝孟承。而被告在110年10月
    31日將和美店以現時狀態返還原告後，不論原告同意由謝孟
    承經營、或原告自行經營或決定關閉和美店，都與被告無關
    。原告起訴狀避談與謝孟承簽約及終止及其自己決定不繼續
    經營和美店等重要經過，單方面硬把一切義務加諸被告，難
    以令人苟同。
　⒉系爭合約第2條第3項約定「其他因應店面營運所生之相關費
    用…皆應由乙方支付」，漏未提及終止營運停止此類服務時
    的違約金由誰負擔。本著使用者付費經營，和美店在被告經
    營期間之水費、電費、網路費、電信費等等，見被告收到帳
    單後都直接由被告繳納，但提前終止市話及網路合約的原因
    是原告與謝孟承發生爭執，原告片面終止其加盟關係，及原
    告自己決定不自行繼續經營和美店，導致和美店終止營業，
    才發生市話及網路的違約金，卻要求被告負擔，難令人信服
    。再者，縱認被告對於原告有終止和美店營業後返還房屋義
    務，惟原告請求基礎為系爭租約第4條第5項約定。但依該項
    約定前後文義，明顯可知係對於租賃物有改裝設施時的規定
    。被告並未就租賃物有任何改裝設施，自無依此約定回復原
    狀之義務。又依爭合約第10條約定，硬體裝潢（如招牌、木
    作、水電、燈具、天花板、地板等）係由原告提供被告營業
    使用，此類裝潢歸原告所有，被告在109年向原告諮詢加盟
    時，原告即提到很擔心加盟主店做成功後捨其招牌自行經營
    ，特別在加盟條件裡規定加盟主自行尋找店面接洽屋主商談
    租賃事宜，待細節都確定後，再由原告出面向屋主承租，然
    後原告當二房東再把店面租給加盟主，也在加盟合約中寫明
    裝潢、招牌等是由原告提供給租客使用。既是原告自己的東
    西，斷無理由最後要求被告花錢為其拆除之理。故原告將租
    約上不屬被告的義務加諸被告身上，不從其要求便隨意認定
    被告違反系爭合約及租約，更請求給付違約金100萬元，為
    無理由等語，資為抗辯。並聲明原告之訴及其假執行之聲請
    駁回，如受不利判決，願供擔保請宣告准免為假執行。
三、兩造不爭執之事實
　⒈原告與振由商行（係陳尚青、賴瑞奇、林奐彰、黃正湋共同
    出資合夥經營之商號）於109年7月7日簽訂系爭合約及系爭
    租約，原告同意振由商行經營原告旗下「惡魔島世界炸雞」
    和美店（加盟店），陳尚青擔任振由商行之連帶保證人。
　⒉振由商行於110年9月間因故不欲繼續經營和美店，經與原告
    協商之後，雙方於110年10月1日合意系爭合約及租約自110
    年10月31日終止。
　⒊兩造合意終止系爭合約、租約之同時，原告並與訴外人謝孟
    承簽訂和美店由謝孟承繼續經營之合約及租約（加盟期間自
    110年11月起）。
　⒋原告以LINE訊息公告加盟商謝孟承違反加盟合約，該公司於1
    10年10月27日終止加盟合約。
　⒌原告於110年11月1日向電信公司辦理終止和美店之市話及網
    路合約，並繳納市話違約金367元、網路違約金1151元。
四、爭執事項及其判斷
　㈠市話及網路違約金共1518元部分
　⒈原告主張因振由商行提前終止系爭合約，導致原告名義申請
    和美店之市話及網路合約須中途解約，因此繳納之違約金共
    1518元，依系爭合約第2條第3項、第10條第2項約定，應由
    振由商行支付及負擔等語。被告則抗辯系爭合約第2項第3項
    約定內容，漏未提及終止營運停止此類服務時之違約金由誰
    負擔，原告片面終止謝孟承之加盟關係，並自行決定不繼續
    經營和美店，才發生市話及網路的違約金，卻要求被告負擔
    ，難令人信服等詞。
　⒉按系爭合約第2條第3項約定：「三、其他因應店面營運所產
    生之所有相關費用，如水費、電費、電話費、網路費、修繕
    費、稅金…，皆應由乙方（即振由商行，以下同）支付，乙
    方不得有延遲或拖欠情事。」；第10條第2項約定：「合約
    期限內，甲方（即原告，以下同）提供監控系統、音響系統
    、申請市話與網路供乙方使用，市話與網路申請與使用費用
    、設備之保養與修繕費用，蓋（概）由乙方負擔。」（卷第
    20、23頁）。據此約定內容，可知兩造約定在合約期限內，
    原告必須申請市話與網路供振由商行使用，市話與網路之申
    請與使用費用、因應店面營運所產生之電話費、網路費，皆
    由振由商行支付或負擔。至於系爭合約及租約經雙方合意終
    止以後，已不在兩造合約期限內，當無援引該項合約要求振
    由商行負擔合約終止以後，因辦理市話及網路終止所發生違
    約金之理。況此項違約金並非市話或網路之使用費用，或振
    由商行營運和美店所產生之費用，亦不在此項約定範圍。再
    者，兩造合意終止加盟合約後，和美店繼續營運與否或如繼
    續營運，是否仍使用先前提供振由商行使用之市話與網路，
    繫於原告片面之決定。此項費用如歸振由商行負擔，豈不是
    可以由原告任意將此項成本轉嫁給振由商行。故原告請求被
    告連帶給付此項違約金1518元，於法無據。
　㈡拆除和美店木製櫃台等回復原狀將房屋交還部分
　⒈原告主張依系爭租約第4條第3項、第5項約定，振由商行在系
    爭合約及租約合意終止後，應於7日內即110年11月7日以前
    將租賃物交還，並應按原告指定之範圍回復原狀，原告於11
    0年11月1日以LINE訊息通知振由商行，指定該商行應拆除和
    美店之木製櫃台、招牌、木製隔間、天花板及將前門小門復
    原，並限期於110年11月7日前拆除完畢，但遭振由商行拒絕
    等語。被告則抗辯依系爭租約第4條第3項約定，可知係對於
    租賃物有改裝設施時之規定，而依系爭合約第10條約定，合
    約期間內，硬體裝潢（如招牌、木作、水電、燈具、天花板
    、地板等）是由原告提供被告營業使用，此類裝潢歸原告所
    有，即無理由要求被告為其拆除之理等詞。
　⒉查系爭合約第9條第3項約定：「裝潢委由甲方配合之裝潢公
    司施工。」；第10條第1項、第3項約定：「合約期限內，甲
    方提供硬體裝潢供乙方營業使用，如招牌工程（含電視）、
    木作工程、水電工程、燈具工程、油漆工程、天花板工程、
    地板工程…等，實際施作項目由甲方評估後決定，乙方須負
    責後續之保養與修繕費用。」、「前述第1、2款（或稱為「
    項」），由甲方施作之硬體裝潢與設備，所有權歸甲方所有
    ，本合約終止時乙方須於7日內歸還甲方，如有損壞由乙方
    進行修繕後歸還。」（卷第23頁）。據此明顯可見，和美店
    內之硬體裝潢與設備，包括招牌、木作、水電、燈具、油漆
    、天花板、地板等，不僅委由原告配合之裝潢公司施作，契
    約亦明文約定硬體裝潢與設備，乃原告施作及提供振由商行
    作為營業使用，其「所有權」歸原告，振由商行在合約期限
    內則僅負責該等裝潢與設備之保養及修繕費用。該等裝潢與
    設備，既均以原告之名義施作，其產權也歸原告所有，即無
    由令振由商行拆除以回復原狀之理。蓋該等裝潢與設備之現
    況，即為原告提供被告營業使用之原狀，如果合約終止之後
    ，令被告予以拆除，反而與「原狀」不符。
　⒊系爭租約第4條第5項約定：「本租賃物有改裝設施之必要時
    ，須先取得甲方書面同意後始得裝設，但不得損害原有建築
    結構。乙方交還房屋時，應按甲方指定之範圍回復原狀。」
    （卷第29-30頁）。由此項約定之整體文義，並參酌系爭合
    約第10條第1、3項約定，顯係指租賃物經原告書面同意改裝
    設施後，振由商行在交還房屋時，有按原告指定之範圍，將
    其改裝之設施回復原狀而言。原告指定拆除或復原之上開木
    製櫃台等項目，既無證據足以證明是振由商行改裝之設施，
    原告依系爭租約第4條第5項約定，指定振由商行在歸還和美
    店以前，應予拆除或回復原狀，即屬無據。
　⒋據上說明，振由商行並無拆除前開木製櫃台等裝潢或將前門
    、小門回復原狀之義務，原告在兩造合意終止合約後，指定
    振由商行在7日內拆除前開木製櫃台等項及將前門小門回復
    原狀後交還房屋，即屬無據。振由商行於110年11月3日以鹿
    港草港郵局第23號存證信函表明其於110年11月1日歸還店面
    ，但遭原告代表人魏皓恩拒絕受領，原告主張振由商行有拆
    除裝潢招牌之義務，實屬謬誤等詞（卷第37-38頁），為有
    理由。原告此部分請求，應不予准許。
　㈢違約金100萬元部分
　⒈原告主張振由商行違反系爭合約第10條第4項之約定，依同合
    約第14條第4項第2款第5目之約定，應賠償原告懲罰性違約
    金100萬元，為被告否認。
　⒉查系爭合約第10條第4項約定：「甲、乙雙方未能遵守如上約
    定，且經書面勸諭仍不改善者，視為他方違約。」（卷第23
    頁）。而同合約同條第1、2、3項約定業如前述，故此條第4
    項所稱未能遵守如上約定，係指未遵守前3項之約定而言。
    而振由商行無支付前開終止市話及網路之違約金共1518元之
    義務，已認定如前。原告據以主張振由商行應賠償懲罰性違
    約金100萬元，自不能准許。
　㈣其他
　　原告與振由商行合意終止系爭合約及租約，同時與訴外人謝
    孟承簽訂和美店加盟合約，係合意終止舊有加盟合約，同時
    另簽訂新加盟合約，即非屬系爭合約第12條第5項規定之「
    合約轉讓」，舊加盟合約之合意終止，為確定的發生終止效
    力，與新加盟合約是否終止或解除無涉。原告主張受讓人應
    經伊審核同意，如受讓人不適當時，伊有權否決云云，不論
    是否屬實，均與被告不相干。
五、綜上所述，原告依系爭合約、租約之約定及連帶保證之法律
    關係，請求被告連帶給付100萬1518元本息，及請求振由商
    行應將和美店之木製櫃台等裝潢拆除及回復前門小門原狀後
    將該房屋返還原告，為無理由，均應駁回。其假執行聲請，
    失所依附，應併駁回之。
六、本件事證已臻明確，兩造其餘攻擊防禦方法及舉證，經審酌
    後於判決之結果不生影響，不予贅詞論列。
據上論結，本訴原告之訴為無理由，依民事訴訟法第78條，判決
如主文。　
中　　華　　民　　國　　111 　年　　5 　　月　　11　　日
                          民事第一庭
                              法　官　陳瑞水
以上正本係照原本作成。
如對判決上訴，應於判決送達後20日內向本院提出上訴狀。如委
任律師提起上訴者，應一併繳納上訴審裁判費。
中　　華　　民　　國　　111 　年　　5 　　月　　11　　日
                              書記官　廖春慧